【裁判字號】    98,訴,2066
【裁判日期】    990505
【裁判案由】    確認抵押債權不存在 等
【裁判全文】
臺灣高雄地方法院民事判決              98年度訴字第2066號
原      告  華南商業銀行股份有限公司
法定代理人  甲○○
訴訟代理人  己○○
            戊○○
被      告  丙○○○
            丁○○
上列當事人間確認抵押債權不存在等事件，經本院於民國99年4
月14日言詞辯論終結，判決如下：
    主      文
被告間就被告丙○○○所有坐落高雄市○○區○○段一三五地號
土地及其上同段五三九建號即門牌號碼為高雄市三民區○○○路
四六二巷四三弄九號建物所有權全部，所為債權額新台幣壹佰捌
拾萬元，債務人為乙○○之抵押權設定行為（高雄市政府地政處
三民地政事務所九十八年一月十九日三專字第００三四六號）應
予撤銷。
被告丁○○應塗銷前開抵押權登記。
訴訟費用由被告負擔。
    事實及理由
壹、程序方面：
一、訴狀送達後，原告不得將原訴變更或追加他訴。但請求之基
    礎事實同一者，不在此限。又被告於訴之變更或追加無異議
    ，而為本案之言詞辯論者，視為同意變更或追加。民事訴訟
    法第255 條第1 項第2 款、第2 項分別別定有明文。原告起
    訴時原主張被告間所為移轉不動產之債權、物權行為，係屬
    通謀虛偽意思表示而為無效，且害及原告之債權，乃分別依
    民法第87條及第244 條第2 項規定提起本訴，並先位聲明請
    求：(一)確認被告乙○○與丁○○間就系爭抵押權所擔保之債
    權不存在。(二)確認被告丙○○○與丁○○間所設定之系爭抵
    押權不存在。(三)被告丁○○應塗銷系爭抵押權；另備位聲明
    請求：(一)被告丙○○○與丁○○間就系爭抵押權設定之債權
    及物權行為應予撤銷。(二)被告丁○○應塗銷系爭抵押權。嗣
    被告丁○○抗辯其與被告乙○○間確有債權債務關係，且被
    告丙○○○無償為債務人乙○○提供系爭不動產供被告丁○○設定第二順位抵押權等情，原告乃於民國99年1 月18日本
    院言詞辯論時改為依民法第244 條第1 項、第4 項規定，請
    求如主文所載，查原告所為之變更聲明，係本於被告間就系
    爭不動產設定第二順位抵押權行為害及原告之債權之相同事
    實，核其請求之基礎事實係為同一，且被告丁○○並未異議
    而為言詞辯論，揆諸前揭規定，原告所為訴之變更，應予准
    許。
二、本件被告丙○○○經合法通知，未於言詞辯論期日到場，核
    無民事訴訟法第386 條各款所列情形，爰依原告聲請，由其
    一造辯論而為判決。
貳、實體方面：
一、原告主張：訴外人乙○○（原為被告，業經原告撤回在案）
    為訴外人良峰電器工程有限公司（下稱良峰公司）之負責人
    ，良峰公司於98年1 月14日邀約乙○○及被告丙○○○為連
    帶保證人，向伊借款新台幣（下同）100 萬元，約定良峰公
    司應於98年7 月14日清償借款本息，惟良峰公司屆期未能清
    償，乙○○及被告丙○○○依約應負連帶清償之責，詎乙○○竟因其另有向被告丁○○借貸款項150 萬元，遂於98 年1
    月20日由被告丙○○○將其所有坐落高雄市○○區○○段13
    5 地號土地及其上同段539 建號建物（下稱系爭不動產），
    無償設定擔保金額為180 萬元、債務人為乙○○之第二順位
    抵押權（下稱系爭抵押權）予被告丁○○供為擔保，又被告
    丙○○○並未因此抵押權設定而取得任何積極或消極之利益
    ，其所為自屬無償行為，又其名下除系爭房地外已無任何不
    動產，足見已陷於無資力還款狀態，故其將系爭不動產設定
    普通抵押權予被告丁○○用以擔保乙○○積欠渠之債務，復
    無其他資產以供清償伊之債務，而被告丁○○明知渠與被告
    丙○○○並無債權債務關係仍同意系爭抵押權之設定登記行
    為，則被告間之系爭抵押權之設定行為自有害於伊之債權，
    爰依民法第244 條第1 項、第4 項規定，請求撤銷系爭抵押
    權設定之行為等語，並聲明：(一)被告間就被告丙○○○所有
    系爭不動產所為債權額新台幣180 萬元，債務人為乙○○之
    抵押權設定行為（高雄市政府地政處三民地政事務所98年1
    月19日三專字第00346 號）應予撤銷。(二)被告丁○○應塗銷
    系爭抵押權。
二、被告丁○○則以：伊與訴外人乙○○為業主與承包商之關係
    ，乙○○因業務往來而自96年5 月起多次向伊借款周轉並均
    如期清償，嗣於98年1 月20日又再向伊借款150 萬元周轉，
    因該筆借款金額較大，乙○○在伊要求下乃提供被告丙○○○所有系爭不動產為伊設定第二順位普通抵押權供擔保，並
    簽立面額75萬元之支票2 紙予伊收執，又伊與乙○○間確有
    債權債務關係之存在而設定系爭抵押權，伊於借款時並不知
    悉乙○○或被告丙○○○有向原告借款或擔任連帶保證人等
    情事，原告自不得訴請撤銷系爭抵押權之設定等語資為抗辯
    ，並聲明：原告之訴駁回。
三、被告丙○○○未於言詞辯論期日到場，亦未提出書狀作何聲
    明或陳述。
四、原告與被告丁○○不爭執事項：
  (一)訴外人乙○○為良峰公司之負責人，亦為獨資商號良峰電器
    行之商號負責人。
  (二)良峰公司於98年1 月14日邀乙○○及被告丙○○○為連帶保
    證人，向原告借款100 萬元，約定良峰公司應於98年7 月14
    日清償借款本息，嗣良峰公司屆期未能清償等情，業據原告
    提出授信動撥申請書兼借款憑證、放款戶帳號資料查詢申請
    單各2 份為證。
  (三)訴外人乙○○有向被告丁○○借款150 萬元，並簽立本票1
    紙，由被告丙○○○背書，另簽立支票2 紙作為還款之用交
    予被告丁○○收執，惟因該2 紙還款支票業經退票，被告丁○○乃持上開本票向本院聲請裁定，經本院以98年度司票字
    第6115號裁定准許，現由被告丁○○聲請拍賣系爭房地中。
  (四)系爭房地為被告丙○○○所有，於96年4 月24日設定擔保金
    額為312 萬元、權利人為第一商業銀行股份有限公司（下稱
    第一銀行）、債務人為乙○○、設定義務人為丙○○○之第
    一順位最高限額抵押權，又於98年1 月20日設定擔保金額為
    180 萬元、權利人為丁○○、債務人為乙○○、設定義務人
    為丙○○○之第二順位普通抵押權。
五、本院之判斷：
  (一)按「債務人所為之無償行為，有害及債權者，債權人得聲請
    法院撤銷之。」、「債權人依第1項或第2項之規定聲請法院
    撤銷時，得並聲請命受益人或轉得人回復原狀。」民法第24
    4條第1項、第4項前段分別定有明文。又民法第244 條第1項
    規定並無如同條第2 項規定，以「債務人，於行為時明知有
    損害於債權人之權利」，及「受益人於受益時亦知其情事者
    為限」為要件，是債權人依民法第244 條第1 項規定訴請撤
    銷債務人所為無償之詐害行為，自不以債務人明知及受益人
    於受益時亦明知該行為有損害於債權人之權利為要件。另所
    謂「害及債權」乃因債務人之行為，致債權不能獲得滿足，
    亦即因債務人之行為致積極的減少財產或消極的增加債務，
    而使債權陷於清償不能或困難或遲延之狀態而言。又債權人
    得依民法第244 條規定行使撤銷權，以其債權於債務人為詐
    害行為時，業已存在者為限（最高法院62年臺上字第2609號
    判例意旨參照），而債權如係成立於詐害行為以前，而為詐
    害行為時，債務雖尚未屆清償期，債權人仍得行使上開之撤
    銷權。再按連帶債務人對於債權人應各負全部給付之責，是
    在債務未受清償前，連帶債務人中之一人所為之詐害行為，
    債權人自得對之依民法第244 條第1 項、第2 項之規定撤銷
    之。至於其他連帶債務人有資力與否，應非所問（最高法院
    88年度台上字第1302號判決意旨參照）。
  (二)本件原告主張良峰公司前邀乙○○及被告丙○○○為連帶保
    證人向其借款100 萬元並未依約償還，而被告丙○○○竟無
    償將其名下唯一之系爭不動產設定第二順位普通抵押權予被
    告丁○○，用以擔保乙○○另向被告丁○○借貸之債務而有
    害其債權，爰請求撤銷系爭抵押權設定行為等語，被告丁○○對原告主張被告丙○○○為良峰公司連帶保證人及該公司
    欠款等事實並不爭執，惟以前開情詞置辯，經查：
  1.被告丁○○就其抗辯已提出與渠所述相符之借款還款明細、
    支票存摺明細、異動索引、匯款單等件為證（見本院卷第46
    頁至第61頁），而原告亦不爭執被告丁○○與乙○○間確存
    有債權債務關係固堪信為真；惟被告丁○○業自承被告丙○○○為乙○○之母，渠與被告丙○○○並無債權債務關係，
    被告丙○○○係就乙○○之借款債務而為本票背書人並提供
    系爭房地設定第二順位抵押權供作擔保等情（見本院卷第11
    7 頁、第128 頁），核與卷附戶籍謄本及上開抵押權設定資
    料相符，足見原告主張被告丙○○○係為乙○○積欠之150
    萬元債務而設定系爭抵押權予被告丁○○，被告間並無債權
    債務關係，被告丙○○○並非為自己之利益為之，系爭抵押
    權之設定行為與借款行為並非具有對價關係而屬無償行為等
    語應屬有據，且被告丙○○○於相當時期受合法通知後，亦
    未於言詞辯論期日到場或提出準備書狀就原告上開主張為爭
    執，依民事訴訟法第280 條第3 項、第1 項之規定，已視同
    自認，則原告主張被告丙○○○無償提供系爭不動產而為系
    爭抵押權設定登記予被告丁○○供擔保之情事應屬真實。
  2.又本件被告丙○○○因擔任良峰公司之連帶保證人而積欠原
    告之債務本金高達100 萬元已如前述，被告丙○○○依約須
    與良峰公司對原告負有連帶清償責任，而被告丙○○○之財
    產為債務之總擔保，自不得任意處分或減少財產，以免害及
    原告債權，且揆諸前揭說明，被告丙○○○之債務並非須俟
    主債務不履行時始為發生，則被告間之財產移轉行為是否有
    害於債權，應依連帶保證人即被告丙○○○個人之財產是否
    因系爭不動產之移轉行為，致債權人即原告受償困難而論之
    ，而觀諸被告丙○○○除系爭不動產外，並無其他不動產之
    資產，有其財產歸屬資料清單可稽（見本院卷第16頁），又
    系爭不動產前業經被告丙○○○於96年4 月24日設定擔保金
    額312 萬元、債務人為乙○○之第一順位最高限額抵押權予
    債權人第一銀行，有卷附土地、建物謄本可稽，並為原告及
    被告丁○○所不爭執；又乙○○向第一銀行借貸房屋貸款於
    98 年1月20日未清償之餘額為2,436,685 元，鑑價該房屋價
    值約32 5萬元等情，有卷附第一銀行新興分行函可稽（見本
    院卷第36頁），倘被告丙○○○之系爭不動產經第一銀行變
    價執行受償後，該餘額已不足100 萬元，惟被告丙○○○竟
    於98年1 月20日復設定擔保金額為180 萬元、債務人為乙○○之第二順位普通抵押權予被告丁○○，而使原告復劣後於
    系爭抵押權之債權，將致原告嗣後無法自系爭不動產變價餘
    額受償，故原告主張系爭不動產抵押權之設定有害及債權應
    堪信實，則原告依民法第244 條第1 項、第4 項訴請撤銷被
    告間之系爭抵押權設定行為，並請求被告丁○○塗銷系爭抵
    押權登記自屬有據。
  3.至於被告丁○○雖抗辯渠不知原告與被告丙○○○等人間之
    法律關係，且原告未舉證渠明知系爭抵押權之設定行為有害
    於債權人，自不得依民法第244 條之規定訴請撤銷系爭抵押
    權云云。惟如前開說明，系爭抵押權之設定為無償行為，依
    法並不以債務人明知及受益人於受益時亦明知該行為有損害
    於債權人之權利為要件，而系爭抵押權設定行為既有害及原
    告之債權，則原告自得訴請法院撤銷之，被告丁○○所為之
    抗辯尚屬無據。
六、綜上所述，原告主張被告間之系爭抵押權設定行為係屬無償
    行為且有害及原告之債權為可採，原告本於民法第244條第1
    項規定請求撤銷被告間之系爭抵押權之設定行為，並請求被
    告丁○○應塗銷上開抵押權登記核屬有據，應予准許。
七、本件事證已臻明確，兩造其餘攻擊防禦方法及舉證，與本判
    決結果不生影響，無贅述必要，併予敘明。
八、據上論結，本件原告之訴為有理由，依民事訴訟法第385 條
    第1 項前段、第78條、第85條第2 項，判決如主文。
中    華    民    國    99    年    5     月    5     日
                  民事第四庭  法  官  楊淑珍
正本係照原本作成。
如不服本判決，應於送達後20日內，向本院提出上訴狀並表明上
訴理由，如於本判決宣示後送達前提起上訴者，應於判決送達後
10日內補提上訴理由書（須附繕本）。
中    華    民    國    99    年    5     月    5     日
                              書記官  吳良美

司法院資訊處製作；財團法人民間司法改革基金會備份。
